ACORDAO-COMPLETO-2556484

ACÓRDÃO 6510/2022 ATA 36/2022 - SEGUNDA CÂMARA

VISTOS, relatados e discutidos estes embargos de declaração, opostos por Gutemberg Fernandes de Araújo contra o Acórdão 5492/2022-TCU-Segunda Câmara, por meio do que o Tribunal julgou irregulares as suas contas, aplicando-lhe multa com fundamento no art. 58, inciso II, da Lei 8.443/1992,
ACORDAM os Ministros do Tribunal de Contas da União, reunidos em sessão da Segunda Câmara, diante das razões expostas pelo Relator, em: 
9.1. com fundamento nos arts. 32, inciso II, e 34 da Lei 8.443/1992, conhecer dos presentes embargos de declaração e, no mérito, rejeitá-los. 
9.2. dar ciência deste acórdão ao embargante.

Embargos de declaração interposto por Gutemberg Fernandes de Araujo contra o Acórdão 5.492/2022  Segunda Câmara, por meio do qual o Tribunal julgou irregulares as contas do embargante, aplicando-lhe multa de R$ 15.000,00.

Segunda Câmara

Fundo Nacional de Saúde/MS e Município de São Luís/MA.

3. Embargante: Gutemberg Fernandes de Araújo (XXX.228.633-XX).

13.1. Ministros presentes: Aroldo Cedraz (na Presidência), Augusto Nardes, Bruno Dantas (Relator) e Antonio Anastasia.
13.2. Ministro-Substituto presente: Marcos Bemquerer Costa.

ACORDAO-COMPLETO-2564193

Acórdão 8756/2022 - Segunda Câmara

BRUNO DANTAS

Ministro Bruno Dantas.

Trata-se de embargos de declaração opostos por Gutemberg Fernandes de Araújo (peça 171) contra o Acórdão 5492/2022-TCU-Segunda Câmara, por meio do que o Tribunal julgou irregulares as contas do embargante, aplicando-lhe multa de R$ 15.000,00, com fundamento no art. 58, inciso II, da Lei 8.443/1992.
2.	Antes de ser notificado da decisão, opôs embargos declaratórios contra a referida deliberação, o que dispensou a expedição da notificação, nos termos do art. 179, §4º, do Regimento Interno (peça 174) .
3.	No recurso, conforme detalhado a seguir, alega que a deliberação recorrida estaria eivada de omissões quanto:
	a) à inexistência de ato de gestão: a imputação das inconsistências apuradas não poderia ser realizada de maneira genérica, sem considerar a atuação de cada gestor e a autoria dos atos administrativos; 
	b) à inexistência de equipes de saúde de família e agentes comunitários: os motivos que levaram à inconsistência apurada decorrem de fatores alheios às atribuições do ex-gestor, tendo este, dentro das limitações que lhe eram impostas, buscado manter o bom funcionamento do programa;
	c) à comprovação do número de equipes dos programas de saúde: o embargante não teria permanecido inerte em relação aos problemas vivenciados durante a sua gestão, tendo tomado as medidas possíveis com vistas a solucionar o problema;
	d) à inexistência de prova de ausência de acompanhamento dos ACS: não teria havido uma completa análise da realidade enfrentada em vários municípios do País;
	e) às explicações de assistência odontológica: a gestão à época teria buscado garantir a prestação de serviços odontológicos, mesmo evidenciada a dificuldade em compor as equipes de saúde bucal;
	f) ao cerceamento de defesa: haveria violação do direito de defesa em razão da omissão da Secretaria Municipal de Saúde em fornecer os documentos necessários à instrução dos autos da presente TCE;
	g) à responsabilidade do gestor sucessor: o embargante teria demonstrado que prestou contas devidamente e acompanhou as obras até onde seu mandato lhe permitiu, restando o seu sucessor como único responsável pela prestação de contas final do convênio;
	h) à ausência de nexo de causalidade e violação ao princípio da proporcionalidade.
	
4.	Diante das questões aduzidas, o embargante finaliza o expediente com o seguinte pedido: 
"Assim, requer que Vossa Excelência, aplique os devidos efeitos infringentes aos presentes embargos, no intuito de modificar o acórdão obnubilado, excluindo a responsabilidade do embargante, ex-secretário de Saúde do Município de São Luís/MA o Senhor Gutemberg Fernandes Araújo, tendo em vista que não praticou qualquer ato doloso que implicasse em sua responsabilização por oportunidade de sua gestão breve junto ao Município de São Luís/MA."
	É o Relatório.

Sônia Maria Lopes Coelho (OAB/MA 3.811), José Alberto Santos Penha (OAB/MA 7.221) e outros, representando Gutemberg Fernandes de Araújo.

Procurador Júlio Marcelo de Oliveira.

TOMADA DE CONTAS ESPECIAL. FUNDO NACIONAL DE SAÚDE. TRANSFERÊNCIA DE RECURSOS NA MODALIDADE FUNDO A FUNDO. CONSTATAÇÕES DO RELATÓRIO DE AUDITORIA DO DENASUS. REPASSE IRREGULAR DE RECURSOS DO SUS RELATIVOS AO INCENTIVO FINANCEIRO DA ESTRATÉGIA SAÚDE DA FAMÍLIA, DE AGENTES COMUNITÁRIOS DE SAÚDE E DE EQUIPES DE SAÚDE BUCAL. CITAÇÃO DO MUNICÍPIO DE SÃO LUÍS/MA. DEVOLUÇÃO DOS RECURSOS À UNIÃO. AUDIÊNCIA DOS SECRETÁRIOS MUNICIPAIS DE SAÚDE. EXCLUSÃO DE UMA RESPONSÁVEL. REJEIÇÃO DAS RAZÕES DE JUSTIFICATIVA DOS DEMAIS. MULTA. NÃO CUMPRIMENTO DE TERMO DE AJUSTE SANITÁRIO. AUDIÊNCIA. REJEIÇÃO DAS RAZÕES DE JUSTIFICATIVA. MULTA. IRREGULARIDADE DAS CONTAS. EMBARGOS DE DECLARAÇÃO. AUSÊNCIA DE CONTRADIÇÃO, OBSCURIDADE OU OMISSÃO. CONHECIMENTO E REJEIÇÃO.

TOMADA DE CONTAS ESPECIAL (TCE)

Secretaria de Controle Externo de Tomada de Contas Especial (SecexTCE).

Em apreciação, os embargos de declaração opostos por Gutemberg Fernandes de Araújo (peça 171) contra o Acórdão 5492/2022-TCU-Segunda Câmara, por meio do que o Tribunal julgou irregulares as suas contas, aplicando-lhe multa de R$ 15.000,00, com fundamento no art. 58, inciso II, da Lei 8.443/1992.
2.	No recurso, alega omissão do acórdão embargado quanto: à inexistência de ato de gestão; à inexistência de equipes de saúde de família e agentes comunitários; à comprovação do número de equipes dos programas de saúde; à inexistência de prova de ausência de acompanhamento dos ACS; às explicações de assistência odontológica; ao cerceamento de defesa; à responsabilidade do gestor sucessor; e à ausência de nexo de causalidade e violação ao princípio da proporcionalidade.
3.	Satisfeitos os requisitos atinentes à espécie, os presentes embargos devem ser conhecidos, com fundamento nos arts. 32, inciso II, e 34 da Lei 8.443/1992. 
4.	Inicialmente, acerca da natureza dos embargos declaratórios, julgo relevante transcrever o seguinte excerto do Acórdão 1218/2015-TCU-Plenário: 
"Antes de tratar especificamente dos argumentos trazidos pelos embargantes, lembro que essa espécie recursal, cujo objetivo é sanar eventuais omissões, obscuridades ou contradições, não deve ser manejada para rediscussão de mérito, o que representa, na prática, a possibilidade de repetição de um mesmo recurso, ferindo os princípios da singularidade, da isonomia e da celeridade processual. Os embargos declaratórios devem ter como fundamentação a obscuridade (falta de clareza na redação do julgado) , contradição (existência de proposições inconciliáveis entre si) e omissão (falta de pronunciamento judicial sobre matéria que deveria ter sido apreciada pelo juiz) ." 
5.	Cumpre mencionar, por oportuno, que ao embargante foi imputada a conduta de inserir ou manter indevidamente no CNES dados de profissionais de saúde e de unidades de saúde, causando repasse indevido de recursos federais do SUS relativos ao incentivo financeiro da Estratégia Saúde de Família (ESF) no exercício de 2012, não obstante o dever de cuidar para que tais dados fossem atualizados com as informações das unidades de saúde e dos profissionais que efetivamente estiveram à disposição do referido programa. 
6.	Dito isso, não há que se falar em omissão no acórdão embargado. As alegações atinentes à inexistência e à comprovação das equipes ESF e ACS foram consideradas irrelevantes e incapazes de justificar as irregularidades que foram imputadas a Gutemberg Fernandes de Araújo, e as demais também foram consideradas no acórdão embargado, conforme revela o seguinte excerto do voto condutor:
"24. Em sua defesa, Gutemberg de Araújo alega, em síntese, que não mais fazia parte do quadro funcional da secretaria no período da auditoria do Denasus; que o seu período de gestão na Secretaria Municipal de Saúde foi de apenas três meses em 2012; que em todos os estados da Federação há déficit de cobertura do programa saúde da família; que seguiu as normas do programa; e que não teria havido má-fé ou desvio na utilização de recursos repassados pelo Ministério da Saúde. 
25. Suas razões de justificativa não merecem ser acatadas. O argumento de que não fazia mais parte dos quadros da secretaria no período da auditoria não deve prosperar, pois parte das irregularidades foi perpetrada durante a sua gestão. Ademais, caso fosse requisito para responsabilização do gestor estar na titularidade do cargo durante a fiscalização, restaria inviabilizado qualquer controle a posteriori de seus atos. 
26. Vale destacar que o responsável exerceu as suas atribuições como Secretário Municipal entre 5/5/2009 e 3/4/2012, longo período, portanto, havendo reflexos dos seus atos de gestão inclusive posteriormente à sua saída. 
27. Alegações de que seguiu as normas do programa e de que a quantidade de profissionais de saúde nos municípios brasileiros é insuficiente não merecem ser acolhidas, porquanto a conduta que lhe foi imputada se relaciona à inserção de dados irregulares para o recebimento de recursos a que o município não faria jus, situação completamente diferente da exposta nos argumentos de defesa apresentados."
7.	No tocante ao suposto cerceamento de defesa em razão do alegado não fornecimento de documentos e informações pela Secretaria Municipal de Saúde, o entendimento desta Corte de Contas é no sentido de que: 
"Eventuais dificuldades do gestor na obtenção dos documentos necessários à prestação de contas dos recursos geridos, inclusive as derivadas de ordem política, se não resolvidas administrativamente, devem ser por ele levadas ao conhecimento do Poder Judiciário por meio de ação própria, uma vez que a responsabilidade pela comprovação da boa e regular aplicação dos recursos públicos é pessoal" (Acórdão 1838/2019-TCU-Primeira Câmara, rel. Min. Vital do Rêgo) 
8.	Nos autos o embargante não demonstrou o impedimento ao exercício pleno do direito de defesa e a busca de medidas administrativas e judiciais para desincumbir-se do dever de demonstrar a boa e regular gestão dos recursos públicos.
9.	Em verdade, as presentes razões recursais já foram analisadas na deliberação recorrida, e todas as questões decididas, não caracterizando omissão o fato de não terem sido adotadas as teses e as interpretações preferidas pelo recorrente. 
10.	Na realidade, ficou claro que a maioria das ilações lançadas consiste em tentativa de rediscutir o mérito da matéria decidida por este Colegiado. Contudo, tal finalidade é incabível na espécie recursal eleita, destinada tão somente a integrar ou esclarecer a decisão impugnada. Se o embargante quer demonstrar seu inconformismo com o resultado do julgamento e reinstalar a discussão jurídica já apreciada pelo Tribunal, deverá fazê-lo pelas vias recursais adequadas, pois novo julgamento da causa extrapola os limites dos embargos de declaração. 
11.	Inexistindo, pois, as alegadas omissões, e não havendo sido identificados outros vícios a serem sanados na deliberação atacada, devem ser rejeitados os presentes embargos. 
	Ante o exposto, voto por que o Tribunal adote o acórdão que ora submeto à deliberação deste Colegiado. 
TCU, Sala das Sessões, em 11 de outubro de 2022.
Ministro BRUNO DANTAS 
Relator